【裁判字號】    98,交抗,143
【裁判日期】    980818
【裁判案由】    聲明異議
【裁判全文】
臺灣高等法院臺南分院交通事件裁定   98年度交抗字第143號
抗  告  人
即受處分人  甲○○
                    送達代收.
上列抗告人因違反道路交通管理處罰條例案件，不服臺灣嘉義地
方法院中華民國九十八年五月二十七日所為裁定（九十八年度交
聲字第一四六號），提起抗告，本院裁定如下：
    主  文
抗告駁回。
    理  由
一、抗告人於原法院聲明異議意旨略以：抗告人即受處分人（異
    議人）於民國九十七年十二月四日上午七點二十五分，駕駛
    弘德工商校車，車號WR-○八二自用大客車執行接送學生，
    行經嘉五十線二點五公里與中溝正義村路口與侯春得騎乘腳
    踏車發生擦撞，當時抗告人是由中溝準備左轉進入嘉五十線
    往蒜頭方向，當下路口並未設置號誌，抗告人在執行左轉前
    先行停車確認安全無虞才予以左轉，但對方侯春得突然騎乘
    腳踏車執行左轉要進入中溝路段，與警方所繪製之現場圖之
    方向有誤，當時車上的學生有多人親眼目賭對方是在執行左
    轉動作，並且已行駛至路中間，對於舉發違規之事實，轉彎
    車不讓直行車先行顯然有誤。再者，當下即通知救護車將傷
    者送往嘉義長庚醫院太保分院，因擦撞對方不慎倒地，頭部
    撞擊地面，嘉義長庚醫院太保分院醫生診斷為顱內出血，並
    且立即執行手術，術後在加護病房進行觀察，醫生並詢問侯
    春得之家屬病情如有變化是否施行急救，但當下家屬決定放
    棄急救，並簽下放棄急救切結書。基於上述理由，對於警方
    依據依據道路交通管理處罰條例第四十八條第一項第六款，
    轉彎車不讓直行車先行顯有不符事實，再者，道路交通管理
    處罰條例六十一條第一項第四款違反道路交道安全規則肇事
    致人死亡，亦不符合，綜上，抗告人既未違反道路交通安全
    規則，當不適用第六十一條第一項第四款之吊銷駕照之處罰
    ，提出聲明異議云云。
二、原裁定意旨略以：查異議人有於上揭原處分意旨所示之時間
    ，駕駛自用大客車於系爭路口進行左轉彎時，與被害人騎乘
    自行車發生碰撞，被害人經送醫不治，原舉發機關調查後認
    異議人有違規情事而為舉發（刑事部分，業經台灣嘉義地方
    法院檢察署檢察官以九十八年度偵字第二○七號為未附條件
    之緩起訴處分確定），嗣經原處分機關認異議人有「轉彎車
    不讓直行車先行、違反道路交通安全規則肇事致人死亡」之
    違規依法裁罰異議人處以罰鍰、吊銷駕駛執照一年內禁考及
    記違規點數處分等情，有上揭裁決書、舉發違反道路交通管
    理事件通知單、法院依職權調閱之道路交通事故現場圖、道
    路交通事故調查報告表、道路交通事故照片、異議人警詢、
    偵訊之筆錄等在卷可按，異議人就此部分亦無爭執，堪認與
    實情相符，惟異議人認有如聲明異議意旨所述之事由，是原
    處分不當應予撤銷，然查：
(一)依道路交通事故照片所示，二車碰撞後，被害人所騎乘之自
    行車係倒於異議人所駕之自用大客車右前側（車門邊），被
    害人所攜、穿戴物品亦散落於自用大客車右前側，又自行車
    之車損、撞擊點係位於車身右側，原舉發機關依此認被害人
    騎乘自行車之行向為沿縣道嘉五十線公路直行，自屬有據，
    亦與經驗論理法則無違。至異議人所稱大客車上多名學生親
    眼目睹被害人該時行向亦係左轉，而認原舉發機關所繪之現
    場圖有誤：
  1.依道路交通事故現場圖、道路交通事故照片所示，縣道嘉五
    十線公路於系爭路口時往西，道路即呈向左彎之沿伸，亦即
    用路人沿該公路東向西直行時，其行向勢將呈左彎；且被害
    人在行經撞擊點前，按一般人之情形既可視見異議人所駕之
    自用大客車駛來，依碰撞後二車之相對位置推側，被害人欲
    閃避大客車之撞擊而採取向左繞行之閃避措施，亦符合經驗
    及論理法則，故縱異議人所稱自用大客車上多名學生目睹被
    害人行向為左轉為真，亦可能係原本沿路直行之被害人，為
    閃避異議人所駕之自用大客車撞擊所採繞行之閃避措施，而
    致自用大客車上之學生以為被害人亦為左轉之行向，然此無
    礙於被害人原係沿縣道嘉五十線公路直行之事實認定。
  2.再者，被害人行向如確係單純左轉，則自行車與自用大客車
    之碰撞部位、倒地位置及被害人所攜物品散落處應在自用大
    客車車頭前，而非現場照片所示大客車右前側，且自行車如
    係左轉時遭碰撞，車身倒地後車頭亦應概略朝向道路左側，
    然現場照片所示自行車車身卻係與自用大客車呈相平行、自
    行車車頭則與自用大客車行向反向。是依現場跡證及異議人
    於偵訊時自承車禍發生經過係「…我暫停路口看左右有無來
    車剛起動才發現前方有東西，因我注意左右方、沒注意前方
    」（見相驗卷第二十二頁），顯見異議人確有疏於注意車前
    狀況，致未讓直行之被害人先行之事實無疑。
(二)至異議人所稱被害人所受之傷害係其不慎倒地，頭部撞擊地
    面所致，非由異議人所駕車輛直接撞擊所生、而被害人死亡
    ，亦係被害人家屬放棄急救而致，而認非異議人肇事所致；
    然被害人之倒地、頭部撞擊地面，皆係起因於異議人所駕之
    車輛與被害人騎乘車輛之碰撞，二者間有因果關係，且二車
    之碰撞又係異議人之疏於注意之過失行為所致，是被害人之
    死亡結果自可歸責於異議人之駕駛行為；又異議人所稱被害
    人家屬放棄急救，縱屬事實，亦無解異議人所應負之肇事責
    任；且放棄急救之前提係醫院評估病患之狀況，急救之作為
    已無實質之意義，是異議人所認被害人之死亡應歸責於被害
    人家屬放棄急救之決定，而免除自身過失行為致被害人死亡
    之責任亦屬誤會。
(三)承上，異議人於上揭時、地確有駕駛自用大客車轉彎車不讓
    直行車之事實，並疏於注意車前狀況而致與被害人自行車發
    生碰撞，使被害人受有傷害而致死亡，是原舉發機關舉發、
    原處分機關認異議人有「轉彎車不讓直行車先行、違反道路
    交通安全規則肇事致人死亡」並無違誤；又「汽車行駛時，
    駕駛人應注意車前狀況及兩車併行之間隔，並隨時採取必要
    之安全措施。」，道路交通安全規則第九十四條第三項定有
    明文，異議人既有前述疏於注意車前狀況之過失，則無論被
    害人當時行向係直行、左轉，皆無礙於異議人有違反道路交
    通安全規則，因而肇事致人死亡之認定，是依法均應吊銷異
    議人之駕駛執照，附此敘明。
(四)綜上，異議人所述並無理由，其異議應予駁回；又記違規點
    數之作用在於被處分人於一定期間內被處達一定違規點數時
    即加重其處分（吊扣、吊銷駕駛執照）以此使被處分人心生
    警惕，此觀道路交通管理處罰條例第六十三條第三項自明，
    原處分機關既已依法對異議人處以吊銷駕駛執照之處分，原
    處分記違規點數之處分部分即無必要，道路交通管理處罰條
    例第六十三條第二項規定亦同此理，且原處分關於記違規點
    數之部分亦有違行政程序法第七條所揭示之比例原則而應予
    撤銷，並改諭知此部分不罰；至原處分機關其餘處分則與法
    尚無不合，自應予維持。
三、抗告意旨略以：(一)依據原裁定書之內容所述被害人之左轉
    與抗告人當初所提出之聲明異議狀所敘述之左轉方向不符，
    實際上被害人是由西向東並於該路口執行左轉之動作，當時
    車上卻有許多學生可予證明，對於當時所繪製之道路交通事
    故現場圖實有不符，如果被害人是由西向東直行，應行駛於
    快慢車道分隔線外側，並不會如道路交通事故現場圖所繪製
    的撞擊點在路口汽車道上，顯然被害人是由西向東，並執行
    左轉的動作。再者，被害人執行左轉時並未到達路口中心處
    ，道路交通管理處罰條例第四十八條第一項第三款「行經交
    叉路口未達中心處，佔用來車道搶先左轉彎」，依據道路交
    通事故現場圖，被害人明顯有未達道路口中心處搶先左轉之
    嫌。(二)抗告人於行經該事故之路口時，於交叉路口之前先
    行減速，到達路口之前先行停車並注意左方及右方，確認安
    全無虞才予通行，並非如裁決書所述疏於注意車前狀況，試
    問當駕駛者行經路口執行轉彎時，眼睛視線由左至右觀察來
    車，視線勢必會經過車子前方，如何會未注意車前狀況？(
    三)抗告人已盡應注意之責，亦已採取必要之安全措施，然
    不免事故之發生，事後也與對方家屬達成民事和解，惟對於
    處予吊銷駕駛執照乙事，甚感遺憾云云。
四、經查：(一)觀諸刑事案卷內之道路交通事故現場圖及現場暨
    車損照片可知，被害人所行經方向係由東向西而行，且從兩
    車碰撞後，被害人腳踏車倒地方向判斷，其倒地時，腳踏車
    車頭係由東朝西之方向，顯見當初被害人所騎乘之方向係由
    東向西而行，果如抗告人所指被害人係由西向東並執行左轉
    的動作，則被害人騎乘之腳踏車之車頭倒地方向理應與抗告
    人所駕駛之大客車係同方向，此有道路交通事故調查報告表
    及道路交通事故照片在卷可證（見臺灣嘉義地方法院檢察署
    九十七年度相字第七二七號卷第十三至二十頁），顯見抗告
    人所述，尚不足採。(二)按駕駛人應注意車前狀況，隨時採
    取必要安全措施，且轉彎車應讓直行車先行，道路交通安全
    規則第九十四條第三項、第一０二條第一項第六款定有明文
    。抗告人為汽車駕駛人，自應注意上揭規定。抗告人於九十
    七年十二月十四日之調查筆錄自承於肇事前係駕駛自大客WR
    -○八二弘德工商校車沿嘉義縣六腳鄉○○村○○路道駛致
    中溝路口左轉往嘉五十線時在路中央突然覺得右前有人就採
    煞車等語（見臺灣嘉義地方法院檢察署九十七年度相字第七
    二七號卷第六頁），惟抗告人理應在轉彎時，即應注意對向
    是否有來車，卻疏未注意車前狀況，即貿然前行，始未能注
    意到侯春得所騎乘之腳踏車，嗣並發生碰撞甚明，縱被害人
    有違規之情狀，亦不能解免抗告人之肇事責任，況抗告人為
    轉彎車，仍應注意來車之情形，卻未能注意車前狀況，隨時
    採取必要安全措施，又未讓對向之直行車先行，二車因而閃
    避不及，致發生碰撞肇事，因而抗告人仍有過失。又案發當
    時天氣晴，日間自然光線，柏油路面乾燥無缺陷，無障礙物
    ，視距良好，有上述道路交通事故調查報告表及道路交通事
    故照片在卷可按，尚無不能注意情事。(三)另抗告人本件違
    反行政法上之義務，並不因與被害人家屬是否達成和解而有
    不同之處置，從而，抗告人雖與被害人家屬達成和解，亦無
    解於本件行政責任。
五、綜上所述，抗告人於上述時、地，駕駛大客車有違反道路交
    通安全規則之規定，因而肇事致人於死之事實既可認定，則
    原審認原處分機關即交通部公路總局嘉義區監理所引上開道
    路交通管理處罰條例第六十一條第一項第四款及第六十七條
    第三項等規定，裁處抗告人罰鍰新台幣九百元、吊銷駕駛執
    照，並於一年內禁考部分，於法並無違誤。本院經核原裁定
    認事用法，尚無不合。抗告人猶執前詞，指摘原審裁定不當
    ，為無理由，應予駁回。
六、據上論結，應依道路交通案件處理辦法第二十六條，刑事訴
    訟法第四一二條，裁定如主文。
中    華    民    國    98    年    8     月    18    日
                  刑事第四庭    審判長法  官  吳志誠
                                      法  官  陳珍如
                                      法  官  高明發
以上正本證明與原本無異。
不得再抗告。
                                      書記官  歐貞妙
中    華    民    國    98    年    8     月    18    日


司法院資訊處製作；財團法人民間司法改革基金會備份。
